【裁判字號】    87,訴,1059
【裁判日期】    890803
【裁判案由】    返還定金等
【裁判全文】
臺灣桃園地方法院民事判決  八十七年度訴字第一○五九號
    原      告  甲○○
    訴訟代理人  陳德義律師
    送達代收人  丙○○
    被      告  乙○○
    訴訟代理人  康勝男律師
右當事人間返還定金等事件，本院判決如左：
    主    文
被告應將座落桃園市○○段七一二地號土地，面積一一五四．七二平方公尺上如附圖
所示紅色部分之工作物及圍籬拆除，並將土地全部交還原告。
原告其餘之訴駁回。
訴訟費用由被告負擔百分之九十，餘由原告負擔。
本判決第一項於原告以新台幣壹仟壹佰伍拾伍萬元供擔保後，得假執行。被告如於假
執行程序實施前以新台幣參仟肆佰陸拾肆萬壹仟陸佰元，為原告預供擔保後，得免假
執行。
原告其餘假執行之聲請駁回。
    事    實
甲、原告方面：
壹、聲明：
一、被告應返還原告新台幣三百五十萬元及自民國八十七年六月十七日起至清償日止
    按年利率百分之五計算之利息。
二、被告應將座落桃園市○○段七一二地號土地，面積一一五四．七二平方公尺上之
    工作物及圍籬（如複丈成果圖所示）拆除，並將土地全部交還原告。
三、願供擔保請准宣告假執行。
貳、陳述：
一、緣被告前與訴外人即原告之父江序鳳，就桃園縣桃園市○○○段三二八─二地號
    面積二分七厘七毛零系土地定有三七五租約，嗣於民國四十八年一月十一日江序
    鳳與被告達成協議，以每坪新台幣（下同）一百十五元計付被告轉業輔導費及補
    償費，被告則放棄系爭土地之耕作權及一切優先權，江序鳳過世，由原告繼承系
    爭土地之所有權。詎被告竟隱瞞其前已向江序鳳領有轉業輔導費及補償費，並放
    棄系爭土地耕作權等事實，又於民國八十七年五月九日，另與原告簽立解除三七
    五租約契約書（已改編為昆明段七一二地號），向原告要求給付一千零六十萬元
    之轉業輔導費等，原告並已給付三百五十萬元，嗣於雙方約定被告應提出原立之
    三七五租約文件之同年月廿九日，因被告無法提出原立之三七五租約，反提出前
    述與江序鳳所立之拋棄耕作權等之合約書時，原告始知三七五租約早已解除，當
    即於同日向被告表示撤銷所為之意思表示，並於八十七年六月十一日再以存證信
    函函知被告，應於函到五日內返還上述三百五十萬元，詎被告始終未返還。又被
    告係於八十七年六月十一日收受上述存証信函，有掛號郵件收件回執可資証明，
    是其自應自同年月十七日起負遲延責任，爰併請求被告應自八十七年六月十七日
    起至清償日止，按年利率百分之五計付遲延利息。
二、按耕地三七五減租條例第二十六條，所謂出租人與承租人間因耕地租佃發生爭議
    案件，非經調解、調處，不得起訴，係指當事人間本於耕地租佃關係而發生之爭
    議案件而言。如原告起訴主張無租賃關係存在，而本於其他之法律關係為訴訟標
    的，即無該條之適用；最高法院四十六年台抗字第二四號著有判例。就本件言，
    原告係主張被告與訴外人即原告之父江序鳳間原訂之三七五租約，業經被告於民
    國四十八年一月十一日與江序鳳立有合約書，拋棄全部耕作權在案，是彼等間之
    三七五租約即因被告之拋棄而歸於消滅，租約消滅後，被告即喪失繼續占有租賃
    物之正當權源，其繼續占有租賃物，乃屬無權占有，而非不定期租賃。蓋原租賃
    契約既已消滅，租賃關係即不存在，租賃關係既不存在，即不可能有被告所稱之
    不定期租賃之情事發生；此乃因定期租賃變為不定期租賃之前提要件，必須係定
    期租賃租期屆滿，即以租期屆滿前、定期租賃關係之有效存在為其要件。又兩造
    間所立之解除三七五租約契約書業經原告撤銷，依民法第一百十四條第一項規定
    ，法律行為經撤銷者，視為自始無效。從而，被告依上述契約書自原告處受領之
    三百五十萬元，即屬無法律上之原因而應返還原告者，否則就被告言，即屬不當
    得利。從而，本件兩造間並無租賃關係存在，且被告受領上述三百五十萬元乃屬
    不當得利，則原告本於所有物返還請求權及不當得利返還請求權等法律關係，訴
    請  鈞院命被告返還其無權占有之土地，及返還不當利得三百五十萬元，依前述
    判例意旨觀之，即無耕地三七五減租條例第二十六條之適用，亦即無須先經調解
    、調處。又前亦經桃園縣政府耕地租佃委員會調處不成立，此有桃園縣政府函可
    稽，是亦無被告所稱未經調處逕行起訴事。
三、按被告與訴外人原告之父江序鳳，於民國四十八年一月十一日立有合約書，合約
    書上載明被告拋棄對於桃園縣大樹林段三二八─二（重測後為桃園市○○段七一
    二）地號全部土地之耕作權，既被告已拋棄耕作權，則三七五租約即已消滅，被
    告苟於租約消滅後仍使用該土地，因無租賃關係存在，則被告之使用該土地即屬
    無權占有，原告自得本於民法第七百六十七條所有物返還請求權之法律關係請求
    被告返還。此情形與民法第四百五十一條或土地法第一百零九條規定之情形並不
    相同，蓋該等條文均係專就租賃契約有效存在，且租賃期限屆滿之情形加以規定
    ，並不及於本件此種因被告拋棄耕作權，致租賃契約於租賃期間屆滿前已經消滅
    之情形，是以本件應無民法或土地法所指視為不定期限繼續契約之適用。
四、最高法院六十九年台上字第二八○五號判決意旨稱：「補償費之給付，係租約終
    止後，出租人依法負擔之債務，其與出租人收回耕地，亦非立於互為對待給付之
    關係，自不發生同時履行抗辯問題，足見耕地出租人所以負給付補償費之債務，
    係以租約已經終止為前提。原判決謂系爭土地之承租人雖為公同共有人，並同意
    出賣公同共有土地，在未獲得補償之前，其承租權不能謂已經消滅云云，顯有誤
    會。」；又最高法院八十三年台上字第二四○○號判例意旨亦稱：「耕地三七五
    減租條例第十七條第二項規定之補償，與同條第一項第五款所規定之終止租約收
    回耕地，並非立於互為對待給付之關係，自不發生同時履行抗辯問題」。綜合上
    述判例及判決意旨以觀，足知耕地三七五租約因終止而消滅、與補償費已否給付
    無涉，至於補償費之給付，乃係於租約終止後，因為租約之終止，出租人始行負
    擔之債務，此為別一法律問題，與出租人之因租約終止而收回耕地，並非立於互
    為對待給付之關係，亦不發生同時履行抗辯問題，既不生同時履行抗辯問題，則
    更無附條件或附期限可言。就本件言，被告既於八十八年一月十日補充答辯狀理
    由內，自認民國四十八年一月十一日之合約書，係拋棄全部之耕地，則租約即已
    終止，租約既經終止，租賃關係即已消滅。退一步言，縱認被告未領得補償費之
    全部，依上述最高法院判例及判決意旨觀之，租賃契約仍然消滅。
五、原告否認被告主張民國四十八年一月十一日之合約書，僅限於桃園市○○○段三
    二八─二地號土地臨介壽路部分為真正。蓋上述合約書第四條明載被告所放棄耕
    作權之土地為：桃園鎮○○○段三二八─二地號、面積二分七厘七毛○系。其所
    載之面積即為書立合約書時上述三二八─二地號土地之全部面積，此有前呈鈞院
    之土地登記簿謄本可資証明，既地號相同且面積又係該地號土地面積之全部，足
    見被告係就該地號全部土地之耕作權為拋棄，非僅限於臨介壽路部分之土地。至
    被告提出之耕地租約登記簿之記載，乃係因被告未依前述合約書第三條規定將租
    約全部註銷，反違反合約書之約定，僅註銷其中部分所致。再者，被告於八十七
    年十月廿七日  鈞院另案（八十七年訴字第一一三八號）訊問時，陳稱「合約上
    是寫全部拋棄」；又其八十八年四月十二日之辯論意旨狀(一)亦是認係就全部土地
    拋棄耕作權，此觀其事實及理由四、稱「．．．所訂之合約書．．．，其為附停
    止條件之契約，該項契約所附之條件僅臨桃園市○○路部分之土地已成就，就系
    爭土地部分並未成就．．．」足明。
六、又苟被告所稱「拋棄耕作權僅限於臨桃園市○○路（即分割所餘面積一分二厘一
    毛三系以外）部分之土地」為真，則何以系爭土地於民國四十八年三月四日即經
    分割，而僅餘一分二厘一毛三系之面積，但租約登記簿上關於面積之記載，卻非
    直接變更為上述面積，而係經五至六次之變更後，面積始成為一分二厘一毛三系
    ，且其異動記載日期分別為五十二年五月卅一日、五十八年五月卅一日、五十八
    年八月二日及五十八年八月廿一日，均在四十八年三月四日分割日之後，顯不合
    理，此亦足見被告所主張之部分拋棄乃屬虛偽，否則應直接變更為被告所稱之面
    積；實係被告違反合約，未依合約書之約定，一次辦理終止全部土地之三七五租
    約事宜。是就本件言，被告之行為乃屬耕作權拋棄後，無權占有系爭土地之無權
    占有狀態之繼續，並無被告所主張之土地法第一百零九條規定之適用，即不定期
    租約並不存在。
七、所謂條件，乃因客觀的、不確定的將來事實之發生與否，而左右法律行為固有之
    效力，即(一)構成條件之事實，須於行為時發生與否不確定；必然發生或不發生之
    確定事實，並非條件。(二)構成條件之事實，不獨須於當事人間為不確定，並須客
    觀的不確定，已確定者，不得為條件。系爭之四十八年一月十一日合約書，業經
    載明「以上經雙方喜悅明訂日後不得翻異」，顯見立約當日合約書即已發生效力
    ，並非係附停止條件之法律行為。至被告指為停止條件或附始期者，與條件及期
    限之要件均不合，實則並非是停止條件或始期，而係給付補償費之履行期，被告
    對此顯有誤會，原告並否認被告所為係停止條件或始期之主張為真正。被告既於
    民國四十八年一月十一日立具合約書，放棄耕作權之全部，則兩造間之租約即因
    此而消滅，租約既因消滅而不存在，被告苟仍占有即屬無權占有，兩造間實無成
    立不定期限租賃可言。
八、被告忽而主張係部分拋棄（即不附條件、不附期限之法律行為︶）忽而又主張係
    附條件之法律行為，嗣又改稱係附期限之法律行為，其主張先後不一。按此數種
    法律行為彼此間性質迥異，是顯見被告之主張並不實在。蓋就法理而言，一法律
    行為斷無既為附有停止條件、又為附有期限者，此乃因條件與期限二者、就性質
    言不可能並存，此乃因期限係必然到來者，條件則未必即能成就之故；更不可能
    忽而為不附條件、不附期限之法律行為，忽而卻又為附有條件、附有期限之法律
    行為。本件，被告先主張「於民國四十八年間被告與之達成協議、由其收回臨桃
    園市○○路部分之土地（即昆明街七一三至七二五地號土地），然就其餘土地部
    分租約仍為存續」，即係主張與江序鳳間之協議乃一未附條件、期限之法律行為
    ，亦即主張係部分拋棄，並稱拋棄之範圍為臨桃園市○○路部分之土地。其後原
    告否認係部分拋棄後，被告於八十八年三月十五日之補充答辯狀(三)始改稱為附「
    停止條件」之契約，繼於八十八年四月十二日之言詞辯論意旨狀(一)及同年五月十
    九日言詞辯論意旨狀(二)仍稱為附停止條件之契約，殆原告亦否認為附條件之契約
    後，被告遂於同年七月十三日之辯論意旨狀(四)，又改稱為係附「始期」之契約，
    其就同一事實之先後主張非但不同一、且互相牴觸，其主張顯與法理不合，更與
    常理不合，顯見其主張為偽。
九、另依前述合約書第三條規定可知，被告負有親自出面辦理終止三七五租約之責，
    詎其竟違約未將全部三七五租約辦理終止，擅留部分土地未辦終止租約手續，對
    此等部分，被告非但無權占有迄今，且復意圖以欺罔之手段重複向原告領取補償
    費，其所為顯然違反誠信原則。又其於鈞院八十七年度重訴字第一九七號案中，
    亦係以欺罔手段，圖向江宗鎮重複領取補償費。
十、按民國四十八年一月十一日合約書所載之轉業輔導費及補償費，被告業已全數領
    訖，此有下列事實足資佐証：
  (一)被告於鈞院另八十七年訴字第一一三八號案中，從未主張轉業輔導費及補償費
      未全數領訖，而係主張乃拋棄部分耕作權、並主張拋棄僅限於桃園市○○○路
      部分之土地，亦即被告於該案中承認已領取全部金額，此足見轉業輔導費及補
      償費之全數已由被告領取，否則何以其於該案中從未主張未全數領取。
  (二)當事人主張有利於己之事實者，就其事實有舉証之責任，民事訴訟法第二百七
      十七條定有明文。就本件言，被告既主張僅領得部分補償費，並進而主張因此
      就系爭部分土地之租約仍然存在，此為被告有利於己之主張，依上述條文規定
      ，其自應就此項僅領得部分補償費之主張負舉証之責，原告並否認其所為僅領
      得部分補償費之主張為真正。依上述合約書記載，餘款俟楊堂木承買之土地款
      付清同日全部支付，而楊堂木承買之土地，早於民國四十八年四月九日即以買
      賣為原因，移轉登記於楊堂木名下，此有土地登記簿謄本可資証明，足見楊堂
      木應付之價款已經給付，且楊堂木於  鈞院八十九年五月二日訊問時，稱「價
      款已付清」，並稱「當時江序鳳與被告全在場」，更足以証明被告確早已領去
      全部補償費，否則其既當場知悉楊堂木已付清價款，則若江序鳳未為給付，被
      告斷無不即要求江序鳳付款之理，更無歷時四十年而不請求給付，且迄今猶不
      請求之理。又被告與訴外人江序鳳之合約書上係載稱，餘款俟楊堂木承買之土
      地價款付清同日全部支付，並非係稱將楊堂木購買土地之價款給付被告，被告
      就此若非出於誤會，即係故為混淆。
    綜之，足徵被告業已領取全部金額，自應將系爭土地返還原告。又系爭土地上有
    被告之工作物及圍籬，爰懇請  鈞院履勘現場並測量。
十一、另按租賃契約之成立，必以當事人之一方有以物租與他方使用收益之意思，為
      其必要條件，否則彼此間並不成立租賃關係，此觀民法第四百廿一條規定足明
      。就系爭標的言，原告從未曾與被告訂立三七五租約，是兩造間並無租賃關係
      存在，又原告亦未收取租金。原告並否認被告所為原告仍與被告續訂三七五租
      約及其繳納土地租金之主張為真正。
十二、再按系爭土地之耕作權，被告已於民國四十八年一月十一日，與江序鳳書立合
      約書時拋棄，亦即被告因拋棄而喪失其耕作權，租賃關係亦隨之消滅。縱其後
      仍占用系爭土地，亦係一無權占有行為，此與民法第四百五十一條或土地法第
      一百零九條所定之情形並不相同。蓋民法第四百五十一條或土地法第一百零九
      條，均係指租賃期限屆滿後，承租人仍為租賃物之使用收益，即其前提要件須
      原租約屆滿，承租人仍繼續使用；而本件之情形，乃係租賃期限屆滿前，被告
      （即承租人）拋棄承租權遂使租賃契約於期限屆滿前消滅，兩者情形並不相同
      。是就本件言，自無被告所主張之不定期限租賃之適用，乃因於被告拋棄承租
      權時，租賃關係即為消滅，租賃關係既已消滅，當無成立不定期租賃可言。
十三、又最高法院六十三年台上字第一二一八號判例要旨稱：「耕地租賃，以支付地
      租而耕作他人之農地為要件」。就本件言，被告於放棄耕作權後，即未再支付
      地租，原告亦未收取其地租，縱被告繼續占用系爭土地，仍屬無權占有之行為
      ，並不因此發生租賃關係。
十四、無論依民法第四百五十一條、土地法第一百零九條、或耕地三七五減租條例第
      廿條規定，其前提要件均須係租期屆滿，而後方得視情況決定是否構成不定期
      租賃，否則絕無成立不定期租賃可言。就本件言，被告於民國四十八年一月十
      一日書立合約書，放棄系爭土地之耕作權，租約因而消滅，已如前述。其租約
      既已因拋棄而消滅，亦即因拋棄而不再存在，並非係租賃期限屆滿；則徵諸前
      述條文規定觀之，兩造間斷不可能發生不定期租賃。被告拋棄租賃權、使租賃
      關係消滅後，縱仍繼續占有系爭土地，亦係無權占有，而應負返還土地之責，
      被告妄稱視為不定期租賃契約，顯然謬誤。
十五、被告既主張拋棄耕作權僅限於臨桃園市○○路部分之土地，即應就其此項主張
      負舉証之責，原告並否認其主張為真正。
十六、耕地三七五減租條例第六條第一項明定耕地租約應一律以書面為之，兩造間既
      無書面之耕地租約，自足証明無租賃關係存在。
十七、原告從未與被告簽訂或續訂三七五租約，依台灣省耕地租約登記辦法第二條規
      定可知，租約登記簿之記載承租人可單獨申請登記。本件係因被告違背約定，
      未將租約之全部為終止之登記，反自為續訂登記，訴外人江序鳳或原告，復未
      收到桃園市公所之通知所致。是以原告既未與被告簽訂租約，亦未會同被告申
      請登記，既被告主張有與原告簽訂租約，則懇請鈞院命被告提出租約正本以資
      審認。
十八、被告於租約為桃園市公所註銷時，並未提出任何異議，亦足見租約確早已因拋
      棄而消滅，否則其何以自八十年四月八日、桃園市公所公告註銷並通知被告時
      起，歷經長達七年餘之時間均不提出異議。
十九、另依最高法院五十一年台上字第二六二九號判例意旨可知，租約之訂立、變更
      、終止或換訂，非以租約登記簿之記載為準，苟租約登記簿之記載與事實不符
      時，應就實際情形而為認定，不受租約登記簿之約束。就本件言，被告於四十
      八年一月十一日與訴外人江序鳳立具合約書，就當時之桃園鎮○○段三二八─
      二號土地之全部，領取補償金後放棄耕作權之全部，租約即因此而終止。其後
      雖因被告未依約將全部土地上之三七五租約向鎮公所辦理終止手續，致租約登
      記簿上就其中部分土地仍記載為有租約存在，惟此係因被告違約未終止之故，
      自不能因此即認兩造間就系爭土地仍有三七五租約存在。矧依前述最高法院判
      例意旨觀之，既事實上被告己將耕作權之全部拋棄，兩造間就系爭土地即無三
      七五租約存在，並不受租約登記簿記載之影響。
二十、按公務員職務上製作之文書方得稱為公文書、否則縱然製作人為公務員、仍不
      得稱為公文書，此觀刑法第十條第三項規定足明，亦即並非凡公務員所製作之
      文書皆可稱為公文書，必係該公務員職務上製作之文書，即須因與其職務有關
      之事項而製作者，方得稱為公文書。本件被告雖提出里長陳義樹之証明書一紙
      ，惟里長之職務為政令宣導，出具証明書証明某土地係由某人耕作，並非里長
      職務上之行為，即土地究係由何人耕作，與里長之職務無關，是以陳義樹所出
      具之証明書，非其職務上製作之文書自不得稱之為公文書，仍屬私文書，原告
      並否認該文書之真正。
二一、系爭土地四周為一封閉狀態，並非在馬路邊、四週均不臨馬路，自馬路上並無
      法看見土地狀況，此有相片可資証明。又陳義樹之住所為桃園市○○街六十四
      號，距系爭土地甚遠，系爭土地並非如其所述在其房子後面，此有桃園市街道
      圖可資証明，上述相片及桃園市街道圖均附於鈞院八十七年訴字第一一三八號
      案內，茲引用之。似此情形，衡情而論陳義樹當不可能知悉系爭土地之使用情
      形，其所言復與証人謝瑞仁、陳逸彥之証述不同，足見陳義樹之証言不可採。
二二、主張積極事實者應負舉証責任，主張消極事實者不負舉証責任，為舉証責任分
      配之原則。本件原告乃主張不知有民國四十八年一月十一日之合約書事，則徵
      諸上述舉証責任分配原則觀之，原告自不應負舉証責任。況依諸常理，一般人
      若知系爭土地已經對承租人為補償，殊無再行簽約重複給付承租人補償費、使
      己身遭受不利之雙重損失之理，乃因補償係因法律所規定而不得不爾，並非出
      租人所情願，基此，亦足証原告確實不知。
二三、被告早於民國四十八年一月十一日，即與訴外人江序鳳簽立合約書，收取轉業
      輔導費及補償費，而拋棄全部耕作權，詎其竟隱瞞此一已拋棄耕作權之事實，
      以欺罔之手段，圖自原告處重複領取補償費。迨八十七年五月廿九日被告提出
      前述其與江序鳳所立之拋棄全部耕作權之合約書後，原告始知其耕作權早已拋
      棄。又衡情而論，被告須就系爭土地有適法之耕作權，原告方有與之書立解除
      三七五租約契約書之必要，即其資格或權利之性質乃有交易上之重要性，惟被
      告無論就當事人之資格言，或就物之性質言均有錯誤，原告於八十七年五月廿
      九日知悉當日即向被告為表示撤銷之意，撤銷兩造間之民國八十七年五月九日
      之解除三七五租約契約書，並請被告返還前依該契約書所收取之三百五十萬元
      ，此業據証人謝瑞仁証述明確。於茲既原告撤銷在先，被告即不可能於原告已
      為撤銷後，再行主張解約及主張沒收原告所付之三百五十萬元定金，是被告所
      為之沒收定金之主張顯無法律上之理由，對原告言自不生法律上之效力。
二四、按非因不可抗力繼續一年不為耕作時，得終止租約，耕地三七五減租條例第十
      七條第一項第四款定有明文。又最高法院八十二年度第十一次民事庭會議決議
      稱：「承租人承租土地非因不可抗力繼續一年不為耕作者，出租人既得依耕地
      三七五減租條例第十七條第一項第四款規定終止租約，則不問承租人不為耕作
      之承租土地為一部或全部，出租人均得終止租約，收回全部耕地」。本件，系
      爭土地已經荒蕪，沒有耕作情形，業據証人謝瑞仁於鈞院八十七年訴字第一一
      三八號案、八十七年十二月九日訊問時，証述明白，此有該次筆錄可稽，茲引
      用之。並有八十七年五月十日所拍攝之相片可資証明，觀諸相片上雜草遍佈，
      且土地毫無經過耕耘之跡象，足徵已有繼續一年不為耕作之情形。又依其提出
      附卷之八十七年五月卅日拍攝之相片，亦明顯可見其上雜草叢生之情形。另行
      政院農業委員會林務局農林航空測量所人員陳逸彥，於鈞院八十七年訴字第一
      一三八號案、八十八年十二月廿九日訊問時，具結証稱，依六十七年（十二月
      十六日）、七十四年（十一月廿日）、八十二年（六月十七日）、八十三年（
      六月廿四日）、八十四年（十一月廿三日）諸年所拍攝之航照圖來看，系爭土
      地上均係草、不是菜，並非作物，此有該次筆錄可稽，茲引用之。既然五個年
      份（且其中八十二、八十三、八十四年係屬連續者）航照圖顯示系爭土地上均
      是草，即足以証明系爭土地確有繼續一年不為耕作、且係超逾一年的長年不為
      耕作，否則斷不致如此。再參諸被告於另案起訴時，竟然提出經其變造拍攝日
      期之相片，資以偽造其有耕作之假象之情事觀之，益足証明其有非因不可抗力
      繼續一年不為耕作之情事，否則被告何須將起訴時所提出為証、分明係八十七
      年五月兩造爭執後所拍攝之相片，偽造成係八十七年一月廿三日拍攝之相片。
      嗣其於台灣省桃園區農業改良場、以八十七年十二月卅一日、八七桃農改良字
      第六五四○號函復鈞院稱：「空心菜北部地區最適宜之裁培期為四月至九月、
      蕃薯北部地區裁培期三至九月」，該函顯示被告所提出之相片，依其上所示之
      空心菜及蕃薯葉生長情形看，不可能係八十七年一月廿三日拍攝；及經原告指
      出其拍攝之上述相片上有灑水設施，惟其所提出拍攝日期在後，即八十七年五
      月卅日拍攝之相片，其上卻無灑水設施，顯示拍攝日期在前之相片上有灑水設
      施、拍攝日期在後之相片上卻無灑水設施，不合常理；及証人謝瑞仁稱伊去現
      場時（八十七年五月間）並無灑水設備後，被告始自承該相片實係八十七年七
      月廿三日、而非八十七年一月廿三日拍攝。又其所稱之蕃石榴樹，並非基於耕
      作之目的，而係為製造有耕作之假象所為（此與政府徵收土地時，土地所有人
      於地上搶種蕃石榴樹，圖能多領補償費之方法如出一轍），否則何以其從未管
      理以致樹下雜草叢生，又何致於發生訴訟後始為之剪枝、現又全部砍除，且何
      致僅於系爭土地之一嵎種植數棵、復係無甚經濟價值俗稱土拔拉之蕃石榴樹。
      再者，縱認蕃石榴為其所栽種，惟其所占面積亦係系爭土地之部分、並非全部
      。從而，徵諸前述最高法院決議觀之，其不為耕作之土地無論為一部或全部，
      出租人均得終止租約，本件被告已有數年未為耕作，則原告仍得終止租約，前
      並曾於鈞院八十七年訴字第一一三八號案中，以八十七年十二月九日之訴狀為
      終止之意思表示，並經被告收受，是縱認兩造間原有租賃契約存在、亦因原告
      終止之意思表示而消滅。從而，被告仍屬無權占有。
二五、最高法院七十三年台上字第一五七五號判決要旨稱：「耕地三七五減租條例所
      稱之耕地租賃依同條例第一條準用土地法第一百零六條之規定，係指以自任耕
      作為目的，約定支付地租，使用他人農地而言。其承租人必以能自任耕作者為
      限。否則所訂之耕地租賃契約應屬無效，而不發生耕地租賃關係。又訂約時雖
      能自任耕作而後已不能者，按之同條例第十六條第一項規定亦同。」，本件被
      告於民國四十七年五月三日、到台灣省桃園農田水利會任司機之職，五十三年
      十二月一日改任技工，直至民國八十年三月一日屆齡退休離職為止，此有桃園
      農田水利會八十八年四月廿二日桃農水人字第三○八四號函，附於鈞院八十七
      年訴字第一一三八號卷可稽，既被告自民國四十七年五月三日起、至民國八十
      年三月一日止，在桃園農田水利會擔任全職之司機及技工工作，自不可能有時
      間、能力從事於需花費大量勞力之農業耕作，且系爭土地之面積廣達一一五四
      ．七二平方公尺，則依上述最高法院判決意旨觀之，縱認兩造間訂有租約，該
      租約亦屬無效，而不發生耕地租賃關係。是以就被告言，仍屬無權占有。
二六、依台灣省農田水利會技工管理要點，其中伍、服務一五、規定：「水利會技工
      應依規定時間出勤，準時到、退，出勤處所應設置簽到（退）簿，每日上午簽
      到、退。辦公時間開始十分鐘內未到者為遲到，二十分鐘內內（未）到者為曠
      職，遲到、早退合計達五次者，以曠職半日計算，擅離職守，以曠職論。曠職
      者按日扣餉，曠職繼續達十日或一年內累計達三十日者，記一大過，仍繼續曠
      職者再記一大過解僱。」觀之。足見技工必須每日到勤，否則為曠職，進而會
      被解僱，於茲既須每日到勤、不得擅離職守，則被告自不可能再有時間自任耕
      作。又原告係指被告因任農田水利會司機、技工工作之故，致無時間自任耕作
      ，並非指其不得從事農耕，被告對此顯有誤會。又依最高法院七十三年台上字
      第一五七五號判決要旨所示可知，承租人不能自任耕作時，所訂之耕地租賃契
      約應屬無效，既屬無效即為確定無效及永久無效，從而不因被告嗣後於民國八
      十年三月一日退休而成為有效，亦即縱被告嗣後自農田水利會退休，原已無效
      之契約並不因之而變為有效。
二七、原告否認被告陳報狀中所稱之收據影本十八份、及不動產買賣契約書影本一份
      為真正，並否認其陳報狀中所述為真正，原告從未委任訴外人江宗鎮、江支演
      、江大洲代收  租金，又陳登宗之証言及被告所提出關於陳連發、陳登宗之收
      據均與本件無關，原告並否認陳登宗之証述為真正。依被告與江序鳳間之合約
      書第三條規定，被告有親自出面辦理終止三七五租約之義務，詎被告違約未為
      終止，反向不相干之人繳付所謂之租金，冀造成租約存在之假象，圖向原告訛
      領補償費，否則何以其提出之所謂租金收據，無一為原告所簽署者。
二八、退一步言，縱認上述收據為真正；其上並未載明土地之地號，仍不足以証明即
      為系爭土地之租金。又被告既自認江序鳳自四十八年起至五十八年止，均持續
      收取租谷一千台斤以上，即足証明與租賃契約無關，否則系爭土地自民國四十
      八年三月分割後，至民國五十八年一月八日陸續以買賣為原因、由江序鳳移轉
      一五一○平方公尺之土地與他人，江序鳳名下剩餘一一七七平方公尺之土地，
      面積合計減少一半以上，苟有租谷則其數量理應逐年減少，惟被告卻稱繳納之
      租谷並無減少，此足証被告所述為虛偽。
二九、又上述不動產買賣契約書縱認為真正，其契約書內並未載明買賣價金為每坪新
      台幣一千一百五十元，更未載明買賣之價金應扣除三分之一以給付佃農。矧如
      被告所述為真，則每坪之補償費為三百八十三．三三三三三．．．元。衡情而
      論，補償費豈有不為整數之理，更無為不能以三盡除之金額之理；且此金額復
      與被告與訴外人江序鳳所立之合約書所載、補償費為每坪一百十五元並不相同
      ，甚且較合約書所載之金額超逾二倍達二百六十八餘元；又其上之（40坪Ｘ
      1150元= 46000元扣佃１／３即15333元=殘30667元）之字樣乃係事後自行填入
      ，此觀其墨跡係在陳吳碧玉之印文之上，復未經雙方就此段文字記載蓋章以為
      確認。再者，買賣契約書第八條載稱：「終止租約等所需一切補償費悉歸甲方
      （即買受人、亦即被告之妻）陳吳碧玉負擔」，觀該條本意，應係指江序鳳不
      須給付補償費與被告，此亦與被告所為係自土地買賣價金中，扣取三分之一之
      價金、給付被告作為補償費（即由江序鳳給付買賣價金之三分之一為補償費）
      之主張互相矛盾。矧被告之妻為買受人．被告本人竟為仲人，而後又移轉登記
      為第三人陳李月香所有，此均與常理不合，是並不足以據此証明被告關於此部
      分之主張為真正，且亦與本案無涉。
三○、系爭三二八─二地號土地，於民國四十八年三月廿四日，經分割登記為三二八
      ─二、四、五、六、七、八、九、十、一一、一二、一三、一四、一五等地號
      ，分割發生之時間在被告與訴外人江序鳳訂立拋棄耕作權之合約書之後，此所
      以合約書第四條第二項係載稱「以上土地抽出佃農承買地靠大路闊拾六台尺深
      九拾台尺計四拾坪為範圍」，並無地號亦無位置之記載，嗣系爭土地分割後，
      始協議將三二八─七地號土地移轉登記與被告。另三二八─一四地號土地，則
      係於民國五十七年二月廿一日、以買賣為原因移轉登記為訴外人陳李月香名義
      。惟此均不足以証明被告所為合約書係附期限之拋棄之主張為真正，更不足以
      証明被告所為期限部分屆至之主張為真正。
三一、條件與期限乃法律行為之附款，附期限之法律行為謂包含期限之法律行為，所
      謂始期，即於其屆至時法律行為發生效力之期限，是以始期屆至時，法律行為
      之全部（即契約全部）即發生效力，其性質上並無期限屆至後法律行為僅部分
      發生效力之理，更無期限未屆至與未訂約無異之理，是被告所主張僅臨介壽路
      部分之土地之始期已屆至及所主張期限末屆至與未訂約無異等，與附期限之法
      律行為之性質不合，自不可採。矧被告與訴外人江序鳳所立之關於拋棄承租權
      之合約書內，雙方並未有關於始期之約定，更未有始期可分期屆至之約定，是
      被告所為始期僅於介壽路部分之土地已屆至，其餘部分即系爭土地之始期迄未
      屆至之主張並無所本。
三二、末按租賃關係因終止而消滅，消滅後承租人即喪失繼續占有租賃物之正當權源
      ，縱然繼續占有租賃物，亦應屬無權占有。被告就系爭物土地之租賃關係，既
      已於民國四十八年間因終止而消滅，此後被告縱繼續占有租賃物，亦屬無權占
      有，不能因此即認租賃關係存在，即無不定期租賃可言。況最高法院七十三年
      台上字第二二○四號判決要旨稱：「耕地三七五減租條例施行後，耕地租佃期
      間，最短應為六年，已無不定期限之耕地租賃存在，此項原則並不因租約當事
      人有相反之主張或未經訂立書面契約而受影響」，即耕地租賃並無不定期限之
      租賃關係存在。退一步言，被告亦有不為耕作及不能自任耕作之情形，原告並
      主張終止租約及租賃契約無效，即租賃關係仍不存在。
三三、兩造間並無租賃關係存在，又系爭土地有超逾一年之長年未為耕作之情形，及
      被告因在桃園農田水利會任司機、技工之職，無法自任耕作，更未繳納租金，
      是亦無不定期租約之存在，業經  鈞院另案審認屬實，茲引用該判決。
三四、綜上所述，被告既屬無權占有，自應將系爭土地返還原告，又被告於該土地上
      置有工作物及圍籬（面積及位置以實測為準），爰併請求鈞院命其將上述工作
      物等拆除，將土地騰空後返還原告。懇請鈞院為如訴之聲明之判決。又原告願
      供擔保以代釋明之不足，併請准予宣告假執行。
參、證據：提出：
一、土地登記簿謄本。
二、合約書。
三、存証信函。
四、掛號郵件收件回執。
五、桃園縣政府函。
六、被告於鈞院八十七年訴字第一一三八號案、八十七年十一月十八日所具準備書狀
    狀節本影本一份。
七、相片一幀
八、台灣省農田水利會技工管理要點
九、另聲請傳訊問證人謝瑞仁、楊堂木，並調閱本院八十七年訴字第一一三八號卷宗
    、並引用該案卷內証人謝瑞仁、陳逸彥之証言、原告甲○○於該案內所提出之証
    物，及桃園農田水利會八十八年四月廿二日桃農水人字第三○八四號函，及聲請
    履勘現場及測量。
乙、被告方面：
壹、聲明：
一、原告之訴及假執行之聲請均駁回。
二、訴訟費用由原告負擔。
三、如受不利之判決時願預供擔保請准免假執行。
貳、陳述：
一、原告起訴狀及辯論意旨略以：(1)坐落桃園縣桃園市○○○段三二八─二地號（現
    改編為昆明段七一二地號）原為其父所有，被告於民國四十八年一月十一日與其
    父已達成協議，終止租約由其父收回自耕，詎被告隱瞞其已終止租約之事實，又
    於八十七年五月九日另與原告簽訂契約，向原告要求給付一千零六十萬元之轉業
    輔導費，原告並己付三百五十萬元定金，嗣於雙方約定之同年月二十九日，被告
    竟提前與江序鳳所立之拋棄耕作權等之合約書，原告始知租約已解除，即於八十
    七年六月十日再以存證信函通知被告於五日內返還上開定金三百五十萬元，被告
    迄不返還；(2)本件曾經桃園縣政府調解不成立及被告無於租賃滿後繼續耕作系爭
    土地與民法第四百五十一條規定有別，況系爭土地被告已於四十八年與其被繼承
    人江序鳳達成協議，由江序鳳收回全部土地，三七五租約已消滅，其得依同法第
    七百六十七條訴請返還，不須依耕地三七五減租條例規先經調解；(3)四十八年一
    月十一日被告與江序鳳所訂之合約書，茲原告否認其為附停止條件之契約，該契
    約載明放棄耕種之面積為全部而非部分，足見被告放棄者為全部並非僅臨介壽路
    部分且被告迄未就此主張舉證以明，租約登記簿係被告違約未予註銷者，且條件
    已成就原告不負舉證責任；(4)八十七年五月二十九日原告已以就當事人之資格或
    就物之性質均有錯誤為由表示撤銷，被告不可能於原告撤銷後再行解除契約；(5)
    被告於另案八十七年度訴字第一一三八號租佃爭議事件從未主張轉業費及補償費
    未全部領訖，即表示被告己承認全部領訖；(6)依上開合約書記載，餘款俟楊堂木
    承買土地款付清同日全部交付，而楊堂木承買之土地，早於四十八年九月九日完
    成所有權移轉登記，則餘款已完全交付與被告；(7)里長證明為私文書並非公文書
    ；(8)被告於另案八十七年度訴字第一一三八號一案未先主張四十八年一月十一日
    之契約為附停止條件之契約，渠否認為附停止條件之契約；(9)租約業經桃園市公
    所公告註銷，足認已無租約存在；(10)桃園市並未依臺灣省耕地租約登記辦法第一
    條及第二條規定通知原告及其被繼承人江序鳳；  依最高法院六十九年度臺上字
    第二八０五號判決及同院八十三年台上字第二四００號判例意旨補償費之給付與
    終止租約並非立於對待給付；  否認江序鳳與被告之妻於五十六年九月六日之契
    約書及其他租金收據為真正；且收據苟為真正，其上並未記載土地之地號，仍不
    足以證明為系爭土地之租金，而土地面積逐年減少，租金豈會有不減少之理，另
    三二八─十四地號係於八十七年二月二十一日始移轉登記為訴外人陳李月香所有
    ，亦不足以證明四十八年之系爭契約為附始期之契約云云。
二、惟按「出租人與承租人間，因耕地租佃發生爭議時，應由當地鄉（鎮市區）公所
    耕地租佃委員會調處，調處不成立者，應由直轄市或縣市政府耕地租佃委員會調
    處，不服調處者，由，．．．．。前項爭議案件非經調解、調處，不得起訴，．
    ．。」為耕地三七五減租條例第二十六條所明定；本件系爭三二八─二地號土地
    兩造之間三七五租約登記係因七十九年租約期滿後，未及時辦理續約登記，經桃
    園市公所依﹂耕地租約清理要點「於八十一年間報請桃園縣政府公告註銷，然其
    為行政上之舉措，系爭土地原告並未收回自耕，仍由被告繼續耕作，依土地法第
    一百零九條規定，視為不定期租賃契約，從而關於交還土地部分應經調解或調處
    ，詎原告未經申請調解、調處即逕行起訴，揆之上述，其訴請返還土地部分之訴
    訟程序即屬與法有違，應予駁回，合先敘明。
三、次按：
  (一)「當事人或代理人就真正之文書，故意爭執其真正者，法院得以裁定處新台幣三
    萬元以下之罰鍰。」為民事訴訟法第三百五十七條之一第一項所明定；本件被告
    之妻陳吳碧玉於民國五十六年九月六日所訂之不動產買賣契約，其上所載之買賣
    標的坐落三二八─一四地號土地其後移轉登記為被告之弟媳所有，業經被告陳送
    土地登記簿謄本在案，該項土地登記簿謄本為公文書推定為真正（民事訴訟法第
    三百五十五條第一項），且被告所陳之租金收據其上之印文均與上開不動產買賣
    契約書同，足認契約及收據均為真正，詎原告竟視法律為無物，故意爭執其真正
    ，應請斟酌該修正（八十九年二月九日修正公布）條文之旨意，以維社會之正義
    。
  (二)被告向江序鳳所承租之土地僅有五一五地號及系爭三二八─二地號土地，凡此業
    經被告陳送私有耕地租約登記簿影本在卷（參見被證一），已足以證明被告所付
    之租金為系爭土地及五一五地號，迭經被告詳敘在案，乃原告竟故為爭執，實無
    足取，苟原告認收據非系爭土地及五一五地號土地之地租者，則應由原告依民事
    訴訟法第二百七十七條之規定予以舉證，且土地面積雖逐年減少，然租金未隨之
    減少庶足以證明佃農為弱勢唯地主之命是從，乃原告復以租地面積逐年減少但租
    金未逐年減少為由據為否認之基礎，亦屬無據。
  (三)「耕地之租佃，依本條例之規定，本條例未規定者，依土地法及其他法律之規定
    。」、「依定有期限之契約租用耕地者，於契約期滿時，除出租人收回自耕外，
    如承租人繼續耕作，視為不定期契約。」、「租賃期限屆滿後，承租人仍為租賃
    物之使用收益，而出租人不即表示反對之意思者，視為以不定期限繼續契約」為
    耕地三七五減租條例第一條、土地法第一百零九條及民法第四百五十一條所明定
    ；又「被上訴人於租屆滿後仍為租賃耕地之耕作收益，而上訴人不即表示反對之
    意思，依耕地三七五減租條例第一條及民法第四五十一條，視為以不定期限繼續
    契約，雖其租佃期間可由兩造續訂，但依同條例第五條規定不得少於六年，兩造
    租賃關既在存續中，要不能謂有收回耕地之原因。」復為最高法院四十七年臺上
    字第一五六八號判例意旨之所揭；本件被告雖於民國四十八年一月十一日與原告
    之被繼承人江序鳳簽訂合約書但載明：「一、佃農願意於業戶付清轉業輔導費及
    補償費同日將後開填記耕地耕作權放棄交還業戶自用並放棄一切優先權。二、佃
    農轉業輔導費及補償費議定每坪新台幣一百十五元計算其款即日交付新台幣一百
    四十元正，．．．。」其為附始期之契約（即以江序鳳付清轉業補導費及補償費
    為始期），依該合約書之約定，江序鳳應付被告之補償費等為新台幣九萬三千四
    百七十四元（即二六八七×０．三０二五×一一五），原告之被繼承人並未於訴
    外人楊堂木給付土地價金時支付分文，更何況楊堂木向江序鳳購買之土地僅有十
    五坪，每坪新台幣三百四十五元（即每坪補償費一一五元乘以三倍），總價金僅
    有五千一百七十五元，縱將之全部給付被告，亦與應付被告之額數九萬三千四百
    七十四元相去甚遠，足認該項契約所附之始期僅於臨介壽路部分之土地已屆至，
    其餘部分即系爭土地部分始期迄未屆至，業經被告詳敘在案，原告未見依民事訴
    訟法第二百七十七條規定就江序鳳已全部給付補償費及輔導費之事實舉證以實其
    說，竟謂被告未依法舉證，本末倒置，實無足取；蓋苟非如此，被告向江序鳳所
    承租之田地僅有五一五（面積０．四八四０公頃）及三二八地號（面積０．二七
    七０公頃）二筆（參見桃園縣私有耕地租賃契約更正通知），江序鳳自民國四十
    二年起至五十八年死亡止向被告繼續收取系爭土地及坐落同段五一五地號土地租
    谷，每期均為一千台斤以上，此有收據（其中十八紙附於八十九年二月二十九日
    陳報狀，七紙附於同年五月二日言詞辯論意旨狀(五)）可按，且江序鳳於民國五十
    六年九月六日將自三二八─二地號分割出之三二八─一四（現為昆明段七一四）
    地號土地面積０．０一三二公頃（四十坪）與告之妻陳吳碧玉簽訂不動產買賣契
    約，每坪新台幣一千一百五十元，然所給付價金仍以三分之二計算總計為三萬零
    六百六十七元即四十乘以一一五０元等於四六０００元扣除應付佃農之一五三三
    三元等於三０六六七元（依耕地三七五減租條例第二項第三款地主應給付佃農三
    分之一之補償），觀之契約書之記載自明，否則土地買賣斷不可能以角分厘計算
    之理（如以三０六六七元除以四０等於每坪七六六元六角七分五厘），而該契約
    第八條並載「佃農放棄優先承買權承租權或終止租約所需一切補償悉歸甲方（即
    被告之妻）自己負擔處理。」此亦有各該收據及契約書可稽（己於八十九年二月
    二十九日陳報），嗣該筆土地由江序鳳於五十七年三月五日直接移轉登記為被告
    之弟媳陳李月香所有，復有該土地謄本可稽（同上陳報狀），苟系爭土地全部己
    四十八年間拋棄租賃，豈須於買賣契約特別為佃農放棄優先承買權承租權等需由
    甲方負責處理之約定且僅須支付三分之二價金？抑且江序鳳係於五十八年四月二
    十八日死亡，其怎會繼續向被告收取租金至五十八年死亡為止？被告怎能於五十
    年及五十六年與之續訂耕地租約？且江序鳳係於四十八年三月二十四日辦畢土地
    分割登記為三二八─二、三二八─四至三二八─十五地號等十三筆，並非於四十
    八年間即終止租約登記而由原告之被繼承人江序鳳收回，且其時並未即辦理變更
    租約登記手續，迨至五十二年間始申請辦理租約變更登記，其中三二八─九、三
    二八─一０、三二八─一一、及三二八─一二等地號土地於五十二年五月十三日
    辦理所有權移轉登記為訴外人陳威武所有，同年月二十二日該訴外人即依耕地三
    七五減租條例第二十五條規定與被告訂立租約並於同年月三十日為轉讓載登記（
    民地樹約第三０二號），旋即於同年六月十一日為終止租約收回登記，區區數日
    之租約對被告而言毫無實益可言，但可由此足認系爭三二八─二地號土地全部未
    因上開合約書之訂定而使租賃關係消滅，抑且苟非租賃關係存續且由江序鳳申請
    ，民國五十二年並非辦理續約登記之時，且整筆土地均由被告耕作，被告並非土
    地所有權人分割及移轉登記亦非被告所辦理，被告根本無法知悉土地辦理分割登
    記之事實，不可能多此一舉自行申請辦理變更登記及另與陳威武另訂租約及登記
    更於數日隨即辦理終止租約收回手續，況且三二八─八、三二八─一三、三二八
    ─一四及三二八─一五地號建地直至五十八年八月間始辦理終止租約登記，矧被
    告與同為江序鳳之繼承人江宗鎮間五一五地號土地之租約登記於六十三年十二月
    三十一日始為終止租約收回登記，三一二─四地號則至七十四年三月十二日始為
    收回登記，惟獨系爭耕地始終未為終止租約登記，更讓被告繼續耕作達四十年之
    久，不予聞問，甚至不向主管機關申請辦理收回自耕註銷租約手續，此有台灣省
    桃園縣桃園鎮耕地租約登記簿影本（民地樹約字第四七號，被證一）可按，依該
    項登記簿之記載，租約係自四十四年一月一日起至四十九年十二月三十一日止，
    其後五十年、五十六年、六十二年及七十四年起均續訂租約，至七十九年十二月
    三十一日期滿，其為公文書，形式上及實質上均推定為真正，因被告未及時辦理
    續約登記經桃園市公所公告註銷租約登記，然被告仍繼續耕作之事實，除經原告
    自認外（蓋苟非如此，即無須訴請交還系爭土地），亦有桃園市福安里里長證明
    書可稽（被證二），更經鈞院另案八十七年度訴字第一一三八號租佃爭議事件及
    本件八十九年三月十日鈞院勘驗屬實，復有勘驗筆錄影本及勘驗筆錄、照片可稽
    ，揆之上揭規定，兩造間仍有不定期租約之存在，是以原告所謂系爭土地兩造間
    無租約關係存在及其無土地法第一０九條規定之適用云云，即屬無據，另原告復
    以被告非因不可抗力之情事繼續一年以上未於耕作云云，被告茲否認之，未見其
    舉證以明，復無足採。
四、兩造間就系爭土地有不定期租約關係存在，業如上述，從而，兩造間於八十七年
    五月九日簽立解除三七五租約契約書被告即無任何隱瞞可言，且被告依約向桃園
    市公所申請八十七年六月三日桃市民地字第八七０二二七七二號函及耕地三七五
    租約公告註銷資料影本（被證三）隨即由訴外人陳文榮陪同取交原告委任之代書
    謝瑞仁請其代為轉交原告，詎原告因見其所謂之合約（參見起訴狀證二）即拒不
    履約，不得已被告即於八十七年六月六日以桃園府前二十一支郵局第一０八九號
    存證信函催告其於文到三日內依約交付第二次款新台幣七百十萬元，逾期不另催
    告解除契約並沒收即依民法第二百四十九條第二款規定已付之定金三百五十萬元
    ，該項存證信函並於同年月七日送達，有該項存證信函及雙掛號回執影本（被證
    四、五）可稽，兩造間之上開契約即因期限之屆至而於同年月十一日零時起合法
    解除同時沒收定金，原告於契約解除定金沒收後始於同年月十一日以存證信函通
    知撤銷意思表示並請求返還定金即屬無據，更何況其撤銷意思表示亦屬無據。
五、「本條例施行後（四十年六月七日總統令公布同日施行），耕地租約應一律以書
    面為之；租約之訂立、變更、終止或換訂，應由出租人會同承租人申請登記。前
    項登記辦法，由省（市）政府擬訂，報請行政院核定之。」、「本辦法依耕地三
    七五減租條例第六條第二項規定訂定之。」、「耕地租約之訂立、變更、終止或
    換訂登記，應由出租人會同承租人於登記原因發生日起三十日內，向當地鄉（鎮
    、市）公所申請，出租人或承租人不會同申請登記時，得由一方陳明理由，檢附
    相關證明文件，單獨申請登記。前項單獨申請登記，除有左列情事之一者，得逕
    行登記外，鄉（鎮、市）公所應通知他方於接到通知之日起二十日內提出書面意
    見，逾期未提出者，由該管鄉（鎮、市）公所逕行登記：一、經判決確定者。．
    ．．前項受通知之他方提出相反意見時，依本條例二十六條規定辦理。」亦為耕
    地三七五減租條例第六條及臺灣省耕地租約登記辦法第一條、第二條所明定；被
    告雖於四十八年間與江序鳳簽訂拋棄系爭耕地之合約書，其後於江序鳳生前之五
    十年、五十六年續訂租約，六十二年、六十八年及七十四年與原告續訂租約及變
    更租約登記，已如上述，依上揭登記辦法第二條第二項規定，雖得由被告單獨申
    請，然桃園市公所仍應於被告申請後通知出租人（原告或原告之父即其被繼承人
    江序鳳）於二十日內內提出書面意見，逾期未提出者，始得逕行登記，乃原告置
    此不顧，復未依民事訴訟法第二百七十七條就主張有利之事實舉證及第二百八十
    一條規定就推定為真正之事實舉反證以證明租約登記之不實及未收受桃園市公所
    通知之事實，空言否認租約登記及收受桃園市公所通知，徒以兩造間八十七年五
    月九日所簽之契約書係因就當事人之資格或物之性質有誤得予撤銷意思表示及其
    已為意思表示之撤銷云云，亦屬無據，不寧唯是，原告所謂撤銷之意思表示係於
    八十七年六月十一日始以存證信函為之，其所謂已於同年五月二十九日表示撤銷
    並舉證人謝瑞仁附合其說，寧無足採。
六、被告於鈞院另案八十七年度訴字第一一三八號租佃爭議事件，主張所拋棄耕作權
    者僅限於臨桃園市○○路部分之土地，與本事件所主張者並無齟齬之處，從未自
    認收受全部轉業輔導費及補償費之事實，詎原告置民事訴訟法第二百七十九條及
    第二百八十條第一項自認之規定於不顧，竟然無的放矢，而謂被告已自認云云，
    實不足採；至於上開四十八年一月十一日合約雖訂有餘款俟楊堂木承買之土地款
    付清同日全部交付云云，其為原告之被繼承人江序鳳與該第三人楊堂木間之事，
    與被告無關，易言之，原告不得以合約有該項約定即認已盡舉證之責任，況江序
    鳳縱將楊堂木所給付之價金全部給付被告，亦無法付清全部補償費等，業如上述
    ，更何況並未將之直接交付被告，並經楊堂木於八十九年五月二日言詞辯論時結
    證在卷，茲被告就其期限已屆至之事實仍否認之，被告就其事實自仍應負舉證之
    責，矧期限已屆至（即已補償）乃為原告所主張有利之事實，依民事訴訟法第二
    百七十七條規定自應由主張該事實之原告負舉證之責，而期限之已屆至並為積極
    事實，主張積極事實者應負舉證之責，乃舉證責任分配之法則，為顛撲不破之法
    理，詎原告竟謂其不負舉證責任云云，寧不足採。
七、系爭土地自六十三年起至八十七年止之租金均以蓬萊谷四百台斤計算（五一五地
    號於六十三年間終止租約，已如上述），該項租金均由原告之兄江宗鎮、其子江
    支演及其姪江大洲代收，其與案外人陳登宗繳付租金均由江宗鎮等代收同，收據
    上江宗鎮等人之印文亦同，此有各該收據（附於八十九年五月二日言詞辯論意旨
    狀）可按，業經陳登宗於八十九年五月二日  鈞院言詞辯論時結證屬實並庭陳
    收據在卷，縱原告否認有委任江宗鎮等人收取租金，然其知他人表示為其代理人
    而不為反對之表示者，依民法第一百六十九條規定對被告等仍應負授權人之責任
    ，觀之陳登宗所供「．．．租金最早是江序鳳本人收，江死後即由其子江宗鎮前
    來收取，以後就由江支演來收，．．原告未主張我未依約納租。」自明，否則原
    告無所不用其極，豈會不以被告積欠其租金達二年以上予以終止租約之理？亦足
    認兩造間之租賃關係仍為存續，而上揭合約書為附始期之契約，期限迄未屆至，
    更何況其於四十八年後江序鳳與原告均亦繼續向被告收取租金（八十七年下半年
    及八十八年租金原告拒收經被告已於八十九年六月十四日提存在案，其提存書影
    本己於同年六月二十二日言詞辯論時陳送），業如前述，其與未訂約無異，業經
    被告於八十八年二月九日言詞辯論時詳敘在卷，原告並無發生錯誤及受詐欺之可
    言，原告所謂渠不知江序鳳與被告訂立系爭合約書之事，其因被詐欺或錯誤撤銷
    意思表示云云，亦屬無據。
八、桃園市福安里里長證明書為公文書，觀諸刑法第十條第三項及民事訴訟法第三百
    五十五條第一項規定自明，實無庸疑，詎原告竟顛倒黑白以之為私文書云云，亦
    無足取，另被告從未主張耕地之租賃無需繳納租金，併予敘明。
九、尤有進者，被告與原告之被繼承人四十八年一月十一日所簽之契約書為附始期之
    契約，被告為是項主張乃係不變更訴訟標的更正或補充事實上或法律上之陳述，
    得於訴訟程序中隨時為之，至於何時為之實非原告所得置啄者，詎原告竟汲汲營
    營於被告於另案八十七年度訴字第一一三八號事件未先為同一之主張即予否定，
    置民事訴訟法第二百五十六條第一款於不顧，毫無足採，況其非原告得以空言否
    認者，換言之，縱原告予以否認，是否為附期限之契約法院仍得為與原告相反之
    認定，亦無庸疑。
十、不寧唯是，「耕地三七五減租條例第六條第一項載：『本條例施行後，耕地租約
    應一律以書面為之；租約之訂定、變更、終止或換訂，應由出租人會同承租人申
    請登記。』係為保護佃農及謀舉證上之便利而設，非謂凡租約之訂定、終止、變
    更或換訂，須經登記，始能生效。」、「本件土地地目雖編為林，然事實係被上
    訴人承租種茶，自應認為耕地租用，而有耕地三七五減租絛例之適用，依該條例
    第六條第一項規定，耕地租約應一律以書面為之，上訴人不履行其義務，被上訴
    人自得為訂立書面租約之請求。」並為最高法院五十一年臺上字第二六二九號及
    六十二年臺上字第一六四七號例意旨所揭櫫；桃園市公所所為系爭三七五租約之
    註銷，乃因被告未及時辦理續約登記所致，業如上述，且其為行政上之舉措，並
    不影響本件租約之存在，詎原告竟以該項行政上之舉措，遽為否定租約之存在，
    亦無足取，另被告迄未主張補償費與終止租約為對待給付，詎原告竟遽引最高法
    院六十九年臺上字第二八０五號判決及八十三年臺上字第二四００號判例據為抗
    辯之基礎，寧不足取。
十一、至於  鈞院另案八十七年度訴字第一一三八號租佃爭議事件之判決，其認事用
      法，嚴重違誤，業經被告於八十九年七月六日上訴在案，此有上訴狀繕本可按
      ，其不得據為本件判斷之基礎，併予敘明
十二、綜上所述，原告之訴均無理由，其假執行之聲請亦失所附麗，均請予以駁回，
      又被告如受不利之判決，願預供擔保以代釋明，併請准免假執行，懇請賜准諭
      知如聲明之判決，至感德便。
參、證據：提出
一、租約登記簿。
二、桃園市福安里長陳義樹證明書。
三、桃園市公所八十七年六月三日桃市民第字八七○二二七七二號函。
四、桃園市公所八十一年七月二十三日八一府地權字第一三八六四七號函。
五、桃園市公所公告。
六、被告催告原告履約之存證信函及回執。
    為證（均影本），並聲請訊問證人陳燈宗。
    理    由
甲、程序方面：
    按耕地三七五減租條例第二十六條，所謂出租人與承租人間因耕地租佃發生爭議
    案件，非經調解、調處，不得起訴，係指當事人間本於耕地租佃關係而發生之爭
    議案件而言。如原告起訴主張無租賃關係存在，而本於其他之法律關係為訴訟標
    的，即無該條之適用（最高法院四十六年台抗字第二四號判例意旨參照）。本件
    原告係以兩造耕地租佃已經租期屆滿終止，基於所有權之作用，主張被告無權占
    用土地，即無應先行調解始得起訴之限制。
乙、實體方面：
壹、本件原告起訴主張：坐落桃園縣桃園市○○○段三二八之二地號土地（重測後為
    桃園市○○段七一二地號，下稱系爭耕地）原為原告之父即被繼承人江序鳳所有
    ，於民國三十八年六月十一日與被告訂立耕地三七五租約，並經向桃園鎮公所辦
    理租約登記，嗣江序鳳於五十八年四月二十八日死亡後，由原告於六十二年二月
    十日繼承係爭耕地，取得所有權。原告於八十七年五月九日，與被告就系爭耕地
    簽立解除三七五租約契約書，約定原告應給付被告一千零六十萬元之轉業輔導費
    等補償費用，兩造約定於同年五月二十九日原告應給付尾款七百十萬元，被告亦
    應於同日提出解除三七五租約文件，原告並於簽約日給付訂金三百五十萬元，嗣
    於同年月廿九日，被告無法提出原立之三七五租約，卻提出與江序鳳於四十八年
    一月十一日所立之拋棄耕作權等之合約書之事實，業據原告提出系爭耕地之土地
    登記簿謄本、系爭耕地三七五租約、解除三七五租約契約書、合約書為證，且為
    被告所不爭執，堪信原告此部分主張為實在。
貳、原告又主張：原告之被繼承人江序鳳與被告固於三十八年六月十一日就重測前桃
    園市○○○段第三二八─二地號面積二分七厘七毛零系土地定訂有三七五租約，
    然江序鳳業於民國四十八年一月十一日江序鳳與被告達成協議，以每坪一百十五
    元計付被告轉業輔導費及補償費，被告則放棄系爭土地之耕作權及一切優先權。
    詎被告竟隱瞞其前已向江序鳳領有轉業輔導費及補償費，並放棄系爭土地耕作權
    等事實，以欺罔之手段，圖自原告處重複領取補償費，又於民國八十七年五月九
    日，另與原告就系爭耕地簽立解除三七五租約契約書，向原告要求給付一千零六
    十萬元之轉業輔導費等，原告並於簽約日已給付三百五十萬元，嗣於雙方約定被
    告應提出原立之三七五租約文件之同年月廿九日，因被告無法提出原立之三七五
    租約，反提出前述與江序鳳所立之拋棄耕作權等之合約書時，原告始知被告隱匿
    三七五租約早已解除之事實，當即於同日向被告表示撤銷所為之意思表示。又衡
    情而論，被告須就系爭土地有適法之耕作權，原告方有與之書立解除三七五租約
    契約書之必要，即其資格或權利之性質乃有交易上之重要性，惟被告無論就當事
    人之資格言，或就物之性質言均有錯誤，原告於八十七年五月廿九日知悉當日即
    向被告為表示撤銷之意，撤銷兩造間之民國八十七年五月二十九日之解除三七五
    租約契約書，並請被告返還前依該契約書所收取之三百五十萬元，為慎重計，原
    告又於八十七年六月十一日再以存證信函函知被告，應於函到五日內返還上述三
    百五十萬元，被告係於八十七年六月十一日收受上述存証信函，是被告自應自八
    十七年六月十七日起負遲延責任，則本件解除三七五租約合約書已經原告以受詐
    欺、錯誤撤銷該意思表示在先，被告即不可能於原告已為撤銷後，再行主張解約
    及主張沒收原告所付之三百五十萬元定金，故依不當得利法律關係被告返還訂金
    三百五十萬元，及自八十七年六月十七日起至清償日止，按年利率百分之五計付
    遲延利息等語，並提出合約書、存證信函暨回執為證，並以證人謝瑞仁之證詞為
    證。
參、被告則以：被告固嗣於四十八年間與原告之被繼承人江序鳳訂定合約書達成協議
    ，由江序鳳收回臨桃園市○○路部分之土地（即三二八之四至十五，現為昆明段
    七一三至七二五地號），然就其餘土地部分租約仍為存續，雖系爭耕地於六十二
    年二月十日由被告辦理繼承登記，但被告仍與原告續訂三七五租約，觀之桃園縣
    桃園鎮民地樹約字第四七號耕地租約登記簿，該項租約曾於五十年、五十六年、
    六十二年、六十八年、七十四年續訂自明，有該登記簿影本可按。依「耕地之租
    佃，依本條例之規定，本條例未規定者，依土地法及其他法律之規定。」、「依
    定有期限之契約租用耕地者，於契約屆滿時，除土地出租人收回自耕外，如承租
    人繼續耕作，視為不定期限繼續契約。」為耕地三七五減租條例第一條及土地法
    第一百零九條所明定；本件兩造間之耕地三七五租約登記雖經桃園市公所於八十
    一年間依「三七五租約清理要點」予以公告註銷，然被告仍繼續耕作，且繼續繳
    納土地租金，有桃園市福安里長證明書、租金收據、及照片可稽，從而，兩造間
    就系爭耕地即有不定期限租約之存在，兩造間就系爭土地仍有租賃契約存在，被
    告並未對原告施用詐術欺罔原告簽署解除耕地三七五租約契約書，原告更非因錯
    誤而簽署該約，復因原告未依約於八十七年五月二十九日將尾款七百十萬元給付
    被
    告，被告即於八十七年六月六日以桃園府前二十一支郵局第一０八九號存證信函
    催告其於文到三日內依約交付第二次款新台幣七百十萬元，逾期不另催告解除契
    約並依民法第二百四十九條第二款規定沒收已付之定金三百五十萬元，該項存證
    信函並於同年月七日送達，有該項存證信函及雙掛號回執可證，原告並未依限給
    付尾款七百十萬元，則兩造間之上開契約於同年月十一日零時起合法解除同時沒
    收定金，原告於契約解除定金沒收後始於同年月十一日以存證信函通知撤銷意思
    表示並請求返還定金即屬無據，更何況其撤銷意思表示亦屬無據，故原告請求被
    告返還解除耕地三七五租約契約書訂金三百五十萬元及將系爭耕地上如附圖所示
    之工作物及圍籬拆除交還土地並無理由等語資為抗辯。
肆、關於原告主張因錯誤、詐欺而解除兩造於八十七年五月九日締結之解除耕地三七
    五租約之意思表示，請求被告返還訂金三百五十萬元部分：
一、詐欺乃故意欺騙他人，使其陷於錯誤並進而為不利於自己，且本來不願意表示的
    意思。詐欺在概念上必須有雙重故意，首先需有使人陷於錯誤之故意，並基於錯
    誤而為一定表示的故意。詐欺行為主要有二型態：一為積極的虛構事實，例如將
    Ｋ金偽稱純金、捏造事實以誘導表意人陷於錯誤；二為消極隱匿事實，例如故意
    掩飾否認房屋龜裂漏水、或機器設計錯誤故意掩飾，以避免表意人發現。惟隱匿
    事實與單純沉默不同，隱匿事實必須以當事人有告知義務為前提，例如出賣人故
    意不告知買賣標的物有瑕疵，為隱匿事實，因此「單純的緘默除在法律上、契約
    上或交易之習慣上較某事項負有告知義務者外，其緘默並無違法性」（最高法院
    三十三年上字第八八四號判例意旨參照）。經查，本件原告並未舉證證明被告有
    故意捏造兩造三七五租約仍然有效存在之欺騙及施用詐術行為，且被告對原告就
    兩造三七五租約之相關存廢情形並無告知義務，即與詐欺之要件不符。
二、關於錯誤部分：
（一）按民法第八十八條規定：「意思表示之內容有錯誤或表意人若知其事情即不為
      意思表示者，表意人得將其意思表示撤銷之。但以其錯誤或不知事情，非由表
      意人自己之過失者為限。當事人之資格，或物之性質，若交易上認為重要者，
      其錯誤視為意思表示內容之錯誤。」次按「錯誤」乃表意人為表示時，因認識
      不正確或欠缺認識，致內心的效果意思與外部的表示行為不一致，故表意人的
      意思與表示偶然的、無意識的不一致乃「錯誤」之特徵。「錯誤」之型態原則
      上可分為表示內容錯誤與表示行為錯誤，動機並非意思表示的一部分，僅係法
      律行為的間接原因，動機錯誤除有特別規定外，原則上不構成意思表示內容的
      錯誤，故不得撤銷。意思表示錯誤與能否撤銷為二事應以分別觀察，必須表意
      人就錯誤的發生不可歸責，且其錯誤在交易上具有重要性者，始得撤銷。民法
      第八十八條第二項「當事人之資格，或物之性質，若交易上認為重要者，其錯
      誤視為意思表示內容之錯誤。」係就動機錯誤定之特別規定，所稱當事人之資
      格指法律行為相對人所具有的身分、學經歷、專長、職業、資力、年齡、性別
      ；所稱物之性質指物的品質、數量、形狀、產地、真假等，而「物」除一般之
      動產、不動產外，尚包括權利在內。原告主張因錯誤致誤認兩造仍有三七五租
      約存在，被告仍係佃農就系爭耕地有適法之耕作權，原告方有與之書立解除三
      七五租約契約書等語，即屬民法第八十八條第二項之特別規定之動機錯誤，本
      件兩造間是否仍有三七五租約存在，被告是否具有三七五租約耕地承租人之資
      格而有適法耕作系爭耕地之權利，對於原告與被告締結解除三七五租約契約書
      至屬重要，即被告資格或權利之性質乃有交易上之重要性，惟原告於締約當時
      就被告之當事人資格、或就物之性質而言均有錯誤，原告主張其八十七年五月
      九日與被告為解除三七五租約之意思表示錯誤，即屬可採。
（二）意思表示錯誤係一事實狀態，意思表示得否撤銷則屬法律評價。依民法第八十
      八條、第九十條之規定，必須錯誤或不知情非由表意人自己之過失所致為限，
      即表意人欲撤銷錯誤之意思表示必須：(1)表意人自己須無過失，(2)錯誤須在交
      易上認為重要，(3)表意人須於一年除斥期間內為撤銷。所謂表意人自己須無過
      失之「過失」，本院認應指抽象輕過失，即表意人欠缺善良管理人之注意程度
      即屬有過失，蓋表意人通常有盡善良管理人之義務，相對人也期待表意人應盡
      此義務，採取抽象輕過失對表意人權利之保障與交易安全之維護較為公允。經
      查，兩造之三七五租約分別於五十年、五十六年、六十二年、七十四年間分別
      由桃園縣桃園鎮公所辦理續定租約登記，惟租期於七十九年十二月三十一日屆
      滿，因出租人與承租人（即兩造）均未於租期屆滿之翌日起之四十五日內提出
      申請終止或續定租約，桃園市公所乃依「耕地三七五租約清理要點」第七點之
      規定，於八十年四月八日以桃市民地字第一八四七三號公告三十天後，依規定
      逕為辦理租約註銷登記，並經桃園市公所於八十一年七月二十日以八一桃市民
      地字第三九三七０號函知桃園縣政府，縣府即於同年七月二十三日以八一府地
      權字第一三八六四七號函知桃園市公所表示同意備查。有桃園市公所八十七年
      十一月十六日桃市民地字第八七０五四二四二號函覆公文及所附該市公所「民
      地樹約字第四十七號」自三十八年至租約註銷時之公文資料等影本附於本院八
      十七年度訴字第一一三八卷可稽，業經本院調閱前開民事案件卷宗屬實。耕地
      三七五租約均於各該地之鄉鎮公所備有租約資料可查，原告為系爭耕地之所有
      人兼出租人，其與被告締結解除耕地三七五租約之時，對系爭耕地相關之租約
      情形應詳加了解，若有疑慮，理應向桃園市公所查詢及其他相關機構查詢，原
      告卻怠於查詢，致誤認兩造間仍有耕地三七五租約存在，被告仍具有三七五租
      約承租人之身分，而與被告簽署解除三七五租約契約書，原告於處理系爭契約
      之簽署中怠於為相關資訊之查詢，顯然欠缺處理自己事務之注意義務而有具體
      輕過失，揆之前開說明，自不得主張撤銷該錯誤之意思表示。故原告主張依民
      法第八十八條規定，撤銷八十七年五月九日之解除耕地三七五租約之意思表示
      ，依據不當得利之法律關係請求被告返還訂金三百五十萬元，即屬無據，應予
      駁回。
伍、關於原告主張依據民法第七百六十七條所有物返還請求權，被告應將系爭耕地如
    附圖所示之工作之圍籬拆除並將土地全部返還部分：
一、原告主張：兩造之耕地三七五租約已經被告於四十八年一月十一日與原告之被繼
    承人江序鳳簽署拋棄耕作權合約書，兩造間耕地租賃關係已經不存在；縱認兩造
    之耕地三七五租約未因被告拋棄耕作權而消滅，惟因兩造未於七十九年十二月三
    十一日租期屆滿日後聲請續定租約，租約已經桃園市公所註銷並公告，兩造之租
    約已於七十九年十二月三十一日租期屆滿終止；且系爭耕地被告已經數年未自任
    耕作，且原告未曾收受被告繳納之租金，兩造間亦無不定期租賃關係存在，被告
    自屬無權佔用原告系爭耕地等語。被告則以：原告之被繼承人江序鳳並未依約給
    付轉業輔導費與補償費，雖被告疏未向市公所辦理續定租約，惟被告歷年來均向
    原告繳納租金，被告並在系爭耕地上持續耕作，縱認兩造間之三七五租約因租期
    屆滿而終止，惟兩造間亦有不定期租賃關係存在等語置辯。
二、本件關於被告是否應拆除工作物與圍籬並將系爭耕地全部返還厥在兩造間就系爭
    耕地之三七五租約是否仍存續及有無土地不定期租約之存在等事，經查：
（一）兩造間之耕地三七五租約是否仍存續部分：
    (1)按「耕地之租佃，依本條例之規定，本條例未規定者，依土地法及其他法律之
      規定。」耕地三七五減租條例第一條定有明文。而「依定有期限之契約租用耕
      地者，於契約屆滿時，除出租人收回自耕外，如承租人繼續耕作，視為不定期
      限繼續契約。」土地法第一百零九條亦有明定；再「本條例施行後，耕地租約
      應一律以書面為之；租約之訂立、變更、終止或換訂，應由出租人會同承租人
      申請登記。前項登記辦法，由省（市）政府擬訂，報請行政院核定之。」、「
      本辦法依耕地三七五減租條例第六條第二項規定訂定之。」、「耕地租約之訂
      立、變更、終止或續訂登記，應由出租人會同承租人於登記原因發生日起三十
      日內，向當地鄉（鎮、市）公所申請，出租人或承租人不會同申請登記時，得
      由一方陳明理由，檢附相關證明文件，單獨申請登記。前項單獨申請登記，除
      有左列情事之一者，得逕行登記外，鄉（鎮、市）公所應通知他方於接到通知
      之日起二十日內提出書面意見，逾期未提出者，由該管鄉（鎮、市）公所逕行
      登記：一、經判決確定者。．．．．前項受通知之他方提出相反意見時，依本
      條例第二十六條規定處理。」亦為耕地三七五減租條例第六條及臺灣省耕地租
      約登記辦法第一條、第二條所明定。故依耕地三七五減租條例所為之租約，依
      法應以書面為之，並向當地鄉、鎮、市公所辦理登記始生效力。
    (2)又依七十三年十月六日公布之「耕地三七五租約清理要點」（內政部七十三年
      十月六日七十三台內地字第二六二八七六號函訂頒、行政院七十三年九月二十
      四日台七三內字第一五六０四號函修正備查）規定：
      1.耕地租約之清理，除依耕地三七五減租條例、省（市）耕地租約登記辦法外
        ，依本要點行之。
      2.為清理已登記之耕地租約，省（市）政府、縣（市）政府、鄉（鎮、市、區
        ）公所、地政事務所應依內政部七十三年三月二十日台內地字第二一三七五
        三號函「清理耕地三七五租約專案綱要計畫」確實辦理。鄉（鎮、市、區）
        公所辦理租約登記前，應查明租佃關係是否存在，及其出租人、承租人、租
        佃土地標示等各項情形，以為清理租約之參考。
      3.耕地租約之訂立、續訂、變更、終止、註明或更正，由出租人會同承租人申
        請登記，當事人一方不會同他方申請時，得由他方陳明理由，單獨申請登記
        。鄉（鎮、市、區）公所受理由當事人之一方單獨申請登記時，應通知他方
        於接到通知後十日內提出書面意見，逾期未提出者，視為同意。前項登記係
        依確定判決、訴訟上之和解或調解成立、耕地租佃委員會之調解或調處成立
        而為者，免再通知他方。
      5.耕地租約期滿，出租人未申請終止租約，而承租人申請繼續承租，並有繼續
        耕作之事實者，應准續訂租約。
      7.出租人、承租人依本要點第四、五、六點規定申請終止或續訂租約登記時，
        應於耕地租約期滿翌日起四十五內為之。出租人、承租人於前項期間內，均
        未提出申請時，鄉（鎮、市、區）公所應逕為辦理租約註銷登記，將登記結
        果公告三十日，並以書面通知出租人、承租人。
      是依前開「耕地三七五租約清理要點」第五點之規定，耕地三七五租約，得由
      有繼續耕作事實之承租人單方申請市公所辦理之。承租人如無繼續耕作之事實
      ，自不得申請續訂租約。又出租人、承租人均不辦理續定租約或終止租約時，
      由鄉鎮市公所查明租佃關係是否存在逕為辦理，並以為清理租約之參考。
    (3)經查兩造間系爭耕地之三七五租約登記，雖於五十年、五十六年、六十二年、
      七十四年間分別由桃園縣桃園鎮公所辦理續訂租約登記，惟租期於七十九年十
      二月三十一日期滿，出租人、承租人（即兩造）均未於期滿之翌日起四十五日
      內提出申請終止或續訂租約，桃園市公所乃依前開「耕地三七五租約清理要點
      」第七點之規定，於八十年四月八日以桃市民地字第一八四七三號公告三十天
      後，依規定逕為辦理租約註銷登記，並經桃園市公所於八十一年七月二十日以
      八一桃市民地字第三九三七０號函知桃園縣政府，縣府即於同年七月二十三日
      以八一府地權字第一三八六四七號函知桃園市公所表示同意備查，此有有桃園
      市公所八十七年十一月十六日桃市民地字第八七０五四二四二號函覆公文及所
      附該市公所「民地樹約字第四十七號」自三十八年至租約註銷時之公文資料等
      影本在卷可稽。是本件租約於七十九年十二月三十一日租期屆滿後，承租人與
      出租人均未於四十五天內依該要點第4.5.6.點之規定申請終止或續訂租約，業
      經桃園市公所依「耕地三七五租約清理要點」規定加以註銷。
    (4)是依首揭說明耕地三七五租約之訂定，應以書面及申請登記為要件，始符法律
      之規定。而兩造間原有之三七五租約，如前所述，已經桃園市公所依法加以註
      銷登記，兩造間並未有書面租約及向桃園市公所申請租約登記，不符耕地三七
      五租約存續之法定要件，並經市公所依「耕地三七五租約清理要點」加以註銷
      且公告三十日，因無人異議而確定，是兩造間之三七五租約既經註銷確定，兩
      造之間已無耕地三七五租約關係之存在，故被告主張兩造間仍有三七五租約之
      存在，即非可採。
（二）兩造間就系爭耕地有無不定期租賃之存在部分：
      (1)依最高法院七十七年八月十六日、七十七年度第十四次民事庭會議決議之結
        論略以：耕地租賃於租期屆滿後，承租人仍為耕地之耕作收益，而出租人不
        即表示反對之意思，依耕地三七五減租條例第一條適用民法第四百五十一條
        之規定，視為以不定期限繼續契約。耕地租賃依耕地三七五減租條例第五條
        、第六條之規定觀之，必為定期租賃而無不定期租賃，其於原約期滿後因出
        租人未收回耕地而繼續租賃者亦同等語。足見依三七五減租條例締結之耕地
        租賃契約仍有民法四百五十一條不定期限租賃之適用。按民法租賃契約之成
        立，必以當事人約定，一方出於以物租與他方使用、收益之意思，他方支付
        一定租金為對價，為其必要條件，否則不成立租賃關係，此觀民法第四百廿
        一條規定亦自明。故原告主張耕地三七五減租條例及土地法均為民法之特別
        法，即不再適用民法不定期租賃之規定云云，即非可採。
      (2)按土地法第一百零九條規定：「依定有期限之契約租用耕地者，於租期屆滿
        時，除出租人收回自耕外，如承租人繼續耕作，視為不定期限繼續契約。」
        故耕地租約屆滿後，承租人必須繼續耕作之事實，始有視為不定期租賃之可
        能。本件兩造之間因耕地三七五租約因租期期限屆滿終止，若被告有繼續自
        任耕作之情形，依前開土地法規定即視為不定期租賃關係存在，惟關於租賃
        之相關規定，自應適用民法第四百五十一條不定期租賃之規定，即應依承租
        人有無繼續耕作、收益之事實及出租人有無表示反對之意思或收取租金之情
        形而認定。本件首應審究者為為被告有無在系爭耕地繼續耕作及繳納租金，
        茲分述如下：
        1.被告並無在系爭耕地繼續耕作：
          証人即代書謝瑞仁於本院八十七年度訴字第一一三八號租佃爭議事件之
            八十七年十二月九日言詞辯論中到庭具結證稱：「我從事代書職業，兩
            造到我的事務所請我解決，因為被告要買原告的弟弟陳文鎮的七一０地
            號土地，所以我通知張基盛、劉育達（測量員）到現場，在八十七、六
            、二、到場看，七一二地號沒有耕作情形，很荒廢，所以七一０、七一
            二地號土地無法測量，至於一月二十三日的土地情形我不了解，六月之
            後我也未到現場，測量當天陳文鎮也在現場。」、（經本院提示照片）
            續稱：「土地是七一二地號，我去現場時雜亂無章，也無灑水設備。」
            足見系爭耕地於八十七年六月間仍為雜草堆，並無栽植耕作之情形。
          經本院八十七年訴字第一一三八號兩造間租佃爭議事件審理中，向台灣
            省農林廳林務局農林航空測量所調取該所於六十七年、七十四年、八十
            三年間，對桃園市所拍攝之農林空中攝影航空照，系爭耕地所在位置之
            照片，經函請該測量所放大，並經證人即行政院農業委員會林務局農林
            航空測量所人員陳逸彥到庭結證稱：「從照片上看六十七年、七十四年
            、八十三年所拍之照片，若是種菜顏色會較深，且高度會較平均，本件
            高低不平均，還有以顏色來看，應該是草，七十四年有水塘，另我帶了
            八十二年六月十七日、八十四年十月廿三日之航空照來，看來系爭地上
            之物亦應為草而不是菜，依六十七、七十四、八十三，三次所拍之圖來
            看，該系爭地上之物應非作物，八十二及八十四年之照片看來較相似，
            但與八十三年之照片較不一樣。」、「六十七年沒有水，七十四有水溏
            有水，七十四年及八十三年之圖看來有果樹類之東西但株數不多，其他
            部分高低不平均。」等語，且有上開函文及航空照附於本院八十七年度
            訴字第一一三八號卷可參，是系爭耕地自六十七年至八十四年間依航照
            圖所顯示，大部分均是草而無農作物，可徵原告主張系爭耕地有長年不
            為耕作之情形，資堪採信。
          雖被告提出其所拍攝之照片（照片附有日期為八七、一、二十三），表
            示系爭土地上確有耕作空心菜等農作物，惟經本院函請桃園縣桃園市農
            會函轉桃園區農業改良場查證得知：「空心菜屬熱帶蔬菜，生長環境適
            合於至℃，一般在夏季栽培居多，北部地區最適宜栽培期為四月至
            九月，生育期間二十─三十天即可採收。蕃薯原產熱帶、生育期需要較
            高溫度，℃以上才能開始發芽生長，在１０至℃時生長呈休眠狀態，
            １０℃以下便會發生寒害，北部地區栽培期為三至九月」，此有台灣省桃
            園區農業改良場、八十七年十二月卅一日、八七桃農改良字第六五四○
            號函覆桃園市農會之公文附於本院八十七年度訴字第一一三八號卷內可
            稽。故「空心菜」在北部地區最適宜之裁培期為四月至九月、「蕃薯葉
            」在北部地區裁培期為三至九月，均非在一月間之寒冷冬季，而被告所
            提出之相片，其上所示之空心菜及蕃薯葉生長情形均屬茂盛成長期，顯
            非在一月間之生長情形，雖原告提出之照片上註有「八十七年一月二十
            三日」，然尚難遽認上開農作物即是在該期間內所種植。又原告於八十
            七年九月十八日所附，作為其有耕作証據之拍攝日期為「八十七年一月
            二十三日」相片上有灑水設施（見八十七年度訴字第一一三八號卷宗(一)
            第十六、十七頁），惟其所提出拍攝日期在後，即「八十七年五月卅日
            」拍攝之相片（卷宗(一)第一三七、二０六頁），其上卻無灑水設施，且
            土地亦未整理成一畦一畦之菜圃，顯示拍攝日期在前之相片上有灑水設
            施、拍攝日期在後之相片上卻無灑水設施且未整地，而本院八十七年度
            訴字第一一三八號租佃爭議事件於八十八年一月十四日至現場履勘時，
            卻又有灑水設施（見卷宗(一)一三四頁所附照片），照片上所顯示之日期
            已有齟齬處，故被告所提出所載之日期容有疑義。且依證人謝瑞仁前述
            之證詞亦稱伊去現場時（八十七年六月二日），系爭耕地現場荒蕪，並
            無灑水設備等情，亦見至八十七年六月間，系爭耕地並無耕作農作物。
          被告又辯稱：系爭土地現仍由伊耕作，業已陳送桃園市福安里辦公處之
            證明書一份，該項文書並經制作之公務員即桃園市福安里里長陳義樹到
            庭結證證實，其為公文書（參見刑法第十條第三項及民事訴訟法第三百
            五十五條第一項規定），推定為真正，揆之民事訴訟法第二百八十一條
            規定，法律上推定之事實，無庸舉證云云。惟查：證人陳義樹證稱：「
            原告在該處種蔬菜等物，最少已種五、六、七年」、「寫證明是原告拿
            收據給我看，我才會寫證明。」等語，但系爭耕地並未與道路相鄰而呈
            封閉狀態，自馬路上並無法看見土地狀況，此有相片附於八十七年度訴
            字第一一三八號卷在卷可參（卷宗(一)第二六九、二七０頁）。而陳義樹
            之住所為桃園市○○街六十四號，距系爭耕地甚遠，系爭耕地並非如其
            所述在其房子後面，似此情形，陳義樹顯難能知悉系爭土地之使用情形
            ，且其所言復與證人謝瑞仁、陳逸彥之証述不同，尚難採信。至於里長
            之職務為政令宣導，出具証明書並非職務上所製作者，故非屬公文書，
            附此敘明。
        2.被告並未向原告繳納租金：
          按稱租賃者，請當事人約定，一方以物租與他方使用、收益，他方支付租
          金之契約，民法第四百二十一條第一項定有明文，又耕地租賃，以支付地
          租而耕作他人之農地為要件（最高法院六十三年台上字第一二一八號判例
          意旨參照）原告主張未曾收受被告繳納之租金之事實，雖為被告否認，並
          辯：原告應收取系爭耕地之租金，均由訴外人即原告之兄江宗鎮、子江支
          演及其姪江大洲等簽收，並提出租金收據為證，且收據上訴外人江宗鎮之
          印文與被告與江宗鎮其所簽之土地合建分屋合約書及補充契約書上所蓋之
          印章相同，是私文書既經本人簽名蓋章者，即應推定為真正，被告否認收
          受租金並謂無租賃關係，顯屬不實云云。惟查：
          被告所提出向原告繳納租金之收據，簽收人或為江宗鎮、或為江支演、
            或為江大洲，均非原告親自簽收，足見原告告本人確未收取被告之租金
            。至於被告辯稱係原告委託江宗鎮等人代收云云，為原告否認，被告復
            未就原告確實委託他人代收租金之有利事實之主張，舉證以實其說，自
            難以該等收據遽認被告確實按期繳納租金。
          而被告所提出之四十八年到五十八年由江序鳳簽收之租谷收據十八張，
            其為七十九年十二月三十一日租約期滿後註銷前之收據，尚不能據此而
            認其後仍有支付租金之證明。而五十八年之後至六十三年間之租谷繳納
            情形，並未據被告提出任何單據證明，參以被告既知保有年代久遠之四
            十八年至五十八年之收據，其後年代較近之收據反而未能保存，亦與事
            理有違。又原告前開四十八年至五十八年之租谷，每年均以一千餘台斤
            租谷交由地主江序鳳親自簽收，何以其後六十三年至八十七年間之租金
            ，反未由土地所有人之原告親收，且被告所提出之「代收人」所代收之
            收據，其上記載為一次七個年分租谷（六十三年至六十九年、二十八石
            ）、八個（年）月份租谷（七十年至七十七年、三千二百台斤）、五個
            年份租谷（七十八年至八十二年、二千台斤），與每年簽收之慣例不同
            ，且其所繳納之租谷數，亦與原先每年平均一千餘台斤租谷之數量相去
            甚遠，是縱上開收據均為真正，惟其是否足為支付系爭耕地租谷之證明
            ，亦非無疑。又其後之收據上記載八十三、八十四年度地租為九千二百
            元，八十五、八十六、八十七年止二年六月地租為一萬零八百元，其金
            額價錢之計算之依據為何，何以改為金錢計算支付，被告亦未能詳為合
            理說明、舉證，是其所提出之上開證據，尚不能證明被告確實按期支付
            系爭耕地之租金。
          縱被告所提出之提供土地合建分屋契約書、提供土地合建分屋補充契約
            書、陳登宗租金收據影本、及陳登宗於另案所為之陳述，縱屬真正，亦
            與本件無涉至明。
三、綜上所述，兩造之三七五租約已經於七十九年十二月三十一日租期屆滿終止，且
    系爭耕地被告已經數年未自任耕作，被告復未舉證證明確實按期向原告繳納租金
    ，即無證據證明兩造間有不定期租賃關係存在，被告占有系爭耕地即屬無權占有
    。又本院於八十九年三月十日會同桃園縣桃園地政事務所人員到場履勘測量，系
    爭耕地上有被告種植之蔬菜、水管、鐵絲網、絲瓜棚，製有勘驗筆錄、相片附卷
    可參，並經桃園縣地政事務所繪製附圖之複丈成果圖可參。從而原告基於民法第
    七百六十七條所有物返還請求權請求被告將附圖所示之工作物、圍籬拆除並將土
    地全部返還原告即屬有據，應予准許。
陸、本件事證已經明確，兩造其餘攻擊防禦方法於本件判決結果不生影響，爰不一一
    贅述。
柒、兩造均陳明願供擔保，聲請宣告假執行、免假執行，經核均無不合，就原告勝訴
    部分，爰分別酌定相當擔保金額予以准許，至於原告敗訴部分，其假執行之聲請
    亦失所附麗，應併予駁回之。
捌、據上論結，原告之訴為一部有理由，一部無理由，依民事訴訟法第七十九條但書
    、第三百九十條第二項、第三百九十二條，判決如主文。
中      華      民      國    八十九    年      八      月    三    日
                                        臺灣桃園地方法院民事第二庭
~B法      官  林孟宜
右為正本係照原本作成
如對本判決上訴須於判決送達後廿日內向本院提出上訴狀
中      華      民      國    八十九    年      八      月    七    日
~B書  記  官  姜國駒


司法院資訊處製作；財團法人民間司法改革基金會備份。
